Inventaris van het archief van het Centraal Bureau Verzorging Oorlogsslachtoffers en de Rijksdienst voor Maatschappelijke Zorg, 1945-1949
Nationaal Archief, Den Haag
Ministerie van Binnenlandse Zaken: Centraal Bureau Verzorging Oorlogsslachtoffers, Rijksdienst voor Maatschappelijke Zorg
BiZa / Verzorging Oorlogsslachtoffers
1945-1949
B24088
1.10 meter; 51 inventarisnummers.
Nationaal Archief, Den Haag
Ministerie van Binnenlandse Zaken / Centraal Bureau Verzorging Oorlogsslachtoffers (1945-1947)
Ministerie van Binnenlandse Zaken / Rijksdienst voor Maatschappelijke Zorg (1947-1949)
Het archief bevat regelingen en voorschriften betreffende oorlogsslachtoffers, maand- en jaarverslagen van het CBVO en financiële verslagen.
Archiefvorming
Geschiedenis van de archiefvormer
Het Centraal Bureau Verzorging Oorlogsslachtoffers (CBVO) werd ingesteld in april 1945 door de Minister van Binnenlandse Zaken met instemming van de Minister van Financiën en ressorteerde onder het Ministerie van Binnenlandse Zaken. Bij rondschrijven van de Minister van Binnenlandse Zaken van 12 april 1945 nr. 2770 afd. KAB/E XXIII bijgevoegd Stbl. 1945 nr. 33 werd de organisatie van de verzorging van oorlogsslachtoffers door het CBVO bekendgemaakt. De taken van het op deze datum opgeheven Bureau Afvoer Burgerbevolking gingen over aan het CBVO. Bij het CBVO werden ondergebracht alle overheidsbemoeiingen ten aanzien van oorlogsslachtoffers. Het CBVO had gewestelijke en districtsgewijze vertakkingen in de vorm van Provinciale en Districtsbureaux Verzorging Oorlogsslachtoffers (PBVO's en DBVO's).
De werkzaamheden van het CBVO waren geconcentreerd in twee secties:
sectie A: hield toezicht op en had de algemene leiding over de toepassing van het rondschrijven van de Ministers van Binnenlandse Zaken en van Financiën van 12 april 1945 nr. 2769 afd. KAB/E XXIII inzake geldelijke hulp verlening aan oorlogsslachtoffers
sectie B: hield toezicht op en had de algemene leiding over de voorbereiding van de evacuatie en de overbrenging en onderbrenging van evacués.
Zij stelde tevens nadere regels vast ten aanzien van organisatie en werkwijze van PBVO's en DBVO's. De PBVO's en de DBVO's kenden een soortgelijke sectieverdeling.
De afdeling Financiële Controle van het CBVO ressorteerde onder en was verantwoording schuldig aan de directeur van het CBVO. De afdeling onderzocht de maandelijkse controleverslagen die door de afdelingen Financiële Controle van de PBVO's en de DBVO's werden ontvangen. Zij zond deze daarna door naar de Minister van Binnenlandse Zaken en de Algemene Rekenkamer.
De controle bij de PBVO's werd verricht door de provinciale inspecteurs van de afdelingen Financiën van de PBVO's onder toezicht van de afdeling Financiën van het CBVO. De inspecteurs van de afdeling Financiën van het CBVO verrichtten kascontroles bij de PBVO's in samenwerking met de provinciale inspecteurs. De afdeling Financiële Controle van het CBVO controleerde ook het CBVU zelf. De afdeling Financiële Controle van een PBVO verrichtte haar werkzaamheden in samenwerking met de directeur van het PBVO, maar ressorteerde onder en was verantwoording schuldig aan de directeur van het CBVO. De afdeling onderzocht de maandelijkse controleverslagen die door de afdelingen Financiële Controle van de DBVO's werden ontvangen.
De controle bij de DBVO's werd verricht door de districtscontroleurs van de afdelingen Financiën van de DBVO's onder toezicht van de afdeling Financiën van het betreffende PBVO. De afdeling Financiële Controle bij een DBVO verrichtte haar werkzaamheden in samenwerking met de directeur van het DBVO maar ressorteerde onder en was verantwoording schuldig aan de directeur van het betreffende PBVO.
Naast de afdeling Financiële Controle bezat het CBVO een hoofdafdeling Sociale Voorlichting en Hulpverlening die controle uitoefende en toezicht hield op de toepassing van de regeling van 12 april 1945 nr. 2769 bij de PBVO's en de DBVO's. De werkzaamheden werden uitgevoerd door sociale inspecteurs. De PBVO's kenden een soortgelijke afdeling.
Bij beschikking van 19 december 1947 nr. 57 954 afd. HOlA van de Minister van Binnenlandse Zaken werden de afdelingen Armwezen (A) en Hulpverlening Oorlogsslachtoffers (HO) van het Ministerie van Binnenlandse Zaken opgeheven en werd aan dat Ministerie de afdeling Maatschappelijke Zorg ingesteld. De minister wilde alle werkzaamheden ressorterende onder de afd. A en HO coördineren en zoveel mogelijk samenvoegen, mede gelet op de voorgenomen liquidatie van het CBVO en de ontwikkeling van de sociaal-maatschappelijke zorg.
De naam van het CBVO werd bij deze beschikking gewijzigd in Rijksdienst voor Maatschappelijke Zorg (RMZ), die erop moest toezien dat de werkzaamheden van het CBVO, voorzover ze geen blijvend karakter droegen, vóór 1 januari 1949 waren beëindigd. Onder de RMZ bleven de PBVO 's en de DBVO 's, voorzover zij niet waren opgeheven, fungeren als organen van de RMZ. De RMZ ressorteerde onder de onderafdeling MZII van de afdeling MZ van het Ministerie van Binnenlandse Zaken. De beschikking trad 1 januari 1948 in werking.
Samenstelling personeel van het CBVO
directeur mr. J.H.J. Schouten
inspecteur in algemene dienst M.J. Hoytink
medisch adviseur J.H.J. Kersten
medisch adviseur J.A. Mens (arts)
Hoofdafdeling Algemene Zaken
referendaris, hoofd mr. H. Fukkink
hoofdcommies M.G. van der Vegt
hoofdcommies J. H. Fuchs
Hoofdafdeling Sociale Voorlichting en Hulpverlening
referendaris (hoofd) mej.mr. J.M.A.J. Smits
hoofdcommies A.J.H.J. van Eerd
hoofdcommies H. R. Mom
Hoofdafdeling Financiën
referendaris (hoofd) J. de Bruine
referendaris H. Wilts
hoofdcommies W. J .A. H. van Berkel
Taken van het CBVO
De verzorging van de oorlogsslachtoffers, die ten gevolge van de oorlog of de oorlogsomstandigheden, dan wel van handelingen of maatregelen van de bezetter, geheel of ten dele buiten staat waren in hun levensonderhoud te voorzien en uit dien hoofde bijstand behoefden. (Hieronder was niet begrepen de regeling der materiële oorlogsschade, welke ressorteerde onder de Ministeries van Economische zaken en van Financiën.)
De verzorging der Indische gerepatrieerden, welke de jure thuishoorde onder het Ministerie van Overzeese Gebiedsdelen, werd de facto opgedragen aan het CBVO.
Organisatieschema
Geschiedenis van het archiefbeheer
De verwerving van het archief
Overbrenging van een overheidsarchief
De verwerving van het archief
Het archief is krachtens bepalingen van de Archiefwet overgebracht.
Inhoud en structuur van het archief
MAISAO-WOTAP; 2.04
Inhoud
Het bewerkte archief bestaat voor het grootste gedeelte uit archiefbestanddelen afkomstig van de afdelingen Financiële Controle van de PBVO's, de DBVO's en het CBVO.
Selectie en vernietiging
Uit het archief werd ca. 57% vernietigd volgens de vernietigingslijst van het Ministerie van Binnenlandse Zaken.
Aanwijzingen voor de gebruiker
Openbaarheidsbeperkingen
Volledig openbaar.
Materiële beperkingen
Aanvraaginstructie
Openbare archiefstukken kunnen online worden aangevraagd en gereserveerd. U kunt dit ook via de terminals in de studiezaal van het Nationaal Archief doen. Om te kunnen reserveren dient u de volgende stappen te volgen:
U maakt een profiel aan op www.gahetna.nl, en logt vervolgens in
Via de archiefinventaris (alleen de beschrijvingen met rode nummers) selecteert u het gewenste archiefstuk door op de knop 'Reserveren' te klikken
In het volgende scherm geeft u aan op welke dag u het archiefstuk wilt inzien
Indien u zich bevindt in de studiezaal en een tafelnummer heeft ontvangen kunt u dit nummer vermelden. Als u geen tafelnummer heeft kunt u tafelnummer 777 laten staan
Vervolgens bevestigt u uw reservering door deze te versturen.
Verwant materiaal
Beschikbaarheid van kopieën
Verwante archieven
Het is aan te bevelen ook de archieven te raadplegen van de Commissie Burgerbevolking en Bureau Afvoer Burgerbevolking, 1939-1946 (nummer toegang 2.04.48.12) en de Afdeling Hulpverlening Oorlogsslachtoffers en Evacuatiezaken, (1939) 1945-1947 (1951) (nummer toegang 2.04.51).
Beschrijving van de series en archiefbestanddelen
- Algemeen
  - Instructies, regelingen en voorschriften voor de door het CBVO, de PBVO's en de DBVO's te verrichten werkzaamheden, 1945-1946; 1; 1 pak
  - Ingekomen stukken bij het CBVO, 1946-1947; 2; 1 omslag
  - Jaar- en maandverslagen van het CBVO en zijn vertakkingen in het land, 1946-1947; 3; 1 pak
- Bijzonder
  - Organisatie
    - Organisatieschema van de afdeling Financiële Contrôle van het CBVO, (1946); 4; 1 stuk
    - Rapporten betreffende de financiële verantwoording van het CBVO, 1947; 5; 1 omslag
  - Taken
    - Maandrapporten van de PBVO's en de DBVO's betreffende de contrôle op het beheer van kampen en inrichtingen in de provincies, 1945-1948; 6-40; 22 omslagen en 13 pakken
      - Friesland:, ---
        - 1946, 6
        - 1947, 7
        - 1948, 8
      - Groningen:, ---
        - 1946, 9
        - 1947, 10
        - 1948, 11
      - Drenthe:, ---
        - 1946, 12
        - 1947, 13
        - 1948, 14
      - Overijssel:, ---
        - 1946, 15; 1 pak
        - 1947, 16; 1 pak
        - 1948, 17
      - Gelderland:, ---
        - 1945, 18
        - 1946, 19; 1 pak
        - 1947, 20; 1 pak
        - 1948, 21
      - Limburg:, ---
        - 1945, 22
        - 1946, 23
        - 1947, 24; 1 pak
        - 1948, 25
      - Noord-Brabant:, ---
        - 1946, 26; 1 pak
        - 1947, 27; 1 pak
        - 1948, 28
      - Zeeland:, ---
        - 1946, 29
        - 1947, 30
      - Utrecht:, ---
        - 1945, 31
        - 1946, 32; 1 pak
        - 1947, 33; 1 pak
        - 1948, 34
      - Noord-Holland:, ---
        - 1946, 35; 1 pak
        - 1947, 36; 1 pak
      - Zuid-Holland:, ---
        - 1945, 37
        - 1946, 38; 1 pak
        - 1947, 39; 1 pak
        - 1948, 40
    - Rapporten betreffende de contrôle op de comptabele administratie van de PBVO's en de DBVO's door de financiële controleurs van het CBVO en de Rijksdienst voor Maatschappelijke Zorg (RMZ), 1945-1949; 41-43; 2 pakken en 1 omslag
      - 1945-1947, 41
      - 1948, 42
      - 1949, 43; 1 omslag
    - Personeelsstaten van inrichtingen en kampen met opgaaf van het aantal verpleegden, 1946; 44; 1 omslag
    - Maandrapporten van de afdeling Financiële Contrôle van het CBVO op de door de PBVO's en DBVO's ingezonden verslagen, 1946-1949; 45; 1 pak
    - Rapporten betreffende de contrôle op de comptabele administratie van de kampen en inrichtingen door de financiële controleurs van de RMZ, 1948-1949; 46-47; 3 pakken
      - 1948, 46
      - 1949, 47
    - Rapporten betreffende de sociale contrôle op de PBVO's en de DBVO's door de sociale inspeceurs van de RMZ, 1948; 48; 1 omslag
    - Rapporten betreffende de sociale en de financiële controle op de PBVO's en de DBVO's door de inspecteurs van de RMZ, 1948-1949; 49-51; 3 pakken
      - 1948 jan.-apr, 49
      - 1948 mei-dec, 50
      - 1949, 51